【裁判字號】    89,訴,219
【裁判日期】    900327
【裁判案由】    返還價金
【裁判全文】
臺灣苗栗地方法院民事判決  八十九年度訴字第二一九號
    原      告  甲○○
    訴訟代理人  乙○○
    被      告  戊○○
                丁○○
    兼右一人
    訴訟代理人  丙○○  住同右.
右當事人間請求返還價金事件，本院判決如左：
    主      文
原告之訴及假執行之聲請均駁回。
訴訟費用由原告負擔。
    事      實
甲、原告方面：
一、聲明：求為判決(一)被告應連帶給付原告新台幣︵下同︶四百五十二萬元，及自起
    訴狀繕本送達翌日起至清償日止，按週年利率百分之五計算之利息。(二)願供擔保
    ，請准宣告假執行。
二、陳述：
(一)被告戊○○為坐落苗栗縣大湖鄉○○段四三九地號之土地所有權人，而被告丙○○與丁○○係夫妻關係，其等共有坐落前開土地其上門牌編號苗栗縣大湖鄉義和
    村十四鄰盛興七十七號建物，被告三人共同經營「大湖財鑫福店」之房地產出售
    ，於民國八十三年二月二十三日，原告與被告戊○○簽訂土地買賣契約書，買受
    被告戊○○所有之前開土地，面積約三十九．九四坪，而被告丙○○則以其妻即
    被告丁○○名義與原告簽訂房屋買賣契約書，由原告買受其等共有之前開四層樓
    透天鋼筋水泥造本國式房屋一棟，面積約五十七．二坪，依兩造不動產買賣契約
    書之約定，前開土地之價款為三百零一萬元，房屋之價款為一百二十九萬元，則
    系爭房地共計四百三十萬元（其中自備款為一百六十七萬元，銀行貸款為二百六
    十三萬元），原告為減輕系爭房地貸款利息之負擔，願以現金繳納前開房地價款
    ，並無須辦理銀行貸款，此經被告同意後，原告即依約繳納各期之房地價款，迄
    今已繳納共四百零一萬元之房地價款，目前僅餘二十九萬元之尾款金額因被告違
    約，原告對其等提出同時履行之抗辯而未繳納外，其餘自備款原告均已按期繳清
    ，從無違約情事。
(二)嗣經被告要求原告交付印章及身分證等文件，俾以辦理系爭房地所有權移轉登記
    事宜，原告即遵約交付前開各該文件，詎被告竟遲未辦理過戶手續，更於八十五
    年五月四日將上揭房地以訴外人廖國文為債務人，為訴外人苗栗縣大湖地區農會
    設定最高限額三百三十六萬七千元之抵押權，並經地政機關辦理登記在案，迄於
    同年月三十日，被告始將上開房地移轉登記與原告，惟依兩造土地買賣契約書第
    八條約定：「乙方（即被告）責任：本約土地乙方保證絕無一物數賣或佔用他人
    土地等糾紛情事，如訂約後甲方（即原告）發覺有糾紛致影響甲方權利時，得定
    相當期限催告乙方解決，倘逾期乙方仍不解決時，甲方得解除本契約，乙方除退
    還已收款外，並依第七條約定為損害賠償，交接土地後始發覺上開糾葛情事時，
    概由乙方負責理清，甲方因此所受之損害，乙方應負完全責任。」，又房屋買賣
    契約書第十一條約定：「乙方責任：本約房屋乙方保證絕無一屋數賣等糾紛情事
    。如訂約後甲方發覺有糾紛致影響甲方權利時，得定相當期限催告乙方解決，倘
    逾期乙方仍不解決時，甲方得解除本契約，乙方除退還既收價款外，並依第十條
    約定為損害賠償。交接房屋後始發覺上開糾葛情事時，概由乙方負責理清時，甲
    方因此所受之損害，乙方亦應負完全賠償責任。」各等語，是被告並不得擅將原
    告買受之前開房地提供廖國文向苗栗縣大湖地區農會借款之擔保，足見被告已違
    反兩造前開契約之約定，且未依誠信原則履行房地買賣契約。
(三)另依前開房屋買賣契約書第五條之約定：「乙方於一樓地坪完成日起四百二十個
    工作天內，將完工使用執照及所有權狀併同交付甲方。」，茲因被告擅將系爭房
    地提供廖國文辦理抵押貸款，而有前揭違約情事，嗣經原告分別於八十五年十二
    月十四日在公館郵局以存證信函第二二七號，及於八十六年五月三十一日在南苗
    郵局以存證信函第一００號，催告被告限期於文到十五日及七日內辦理塗銷抵押
    權登記事宜，詎均未獲置理，原告乃另委請邵毅律師代函通知被告於八十六年六
    月三十日文到十日內，將系爭房地之抵押權塗銷，並將房地之產權辦理清楚後點
    交與原告，否則即解除兩造之不動產買賣契約，請求退還已繳納之房地價款並賠
    償同額損害賠償之違約金。詎料，被告先則虛與委蛇，繼而避不見面，意圖狡賴
    ，嗣於八十七年四月十九日，兩造合意解除前開土地及房屋買賣契約，被告同意
    返還原告前所給付之四百零一萬元買賣價金，並賠償同額損害賠償之違約金，因
    被告丁○○之債務全由被告丙○○承擔，即由被告丙○○簽發面額一百萬元之本
    票交付原告，另被告戊○○則交付由訴外人孫潛芳簽發，被告戊○○所背書，付
    款人為苗栗縣大湖地區農會信用部，發票日期為八十七年四月二十六日，票面金
    額為二百五十萬元，票號ＴＨ0000000號之支票乙紙。前開被告丙○○所
    交付之一百萬元本票，因屆期提示未獲清償，經原告向鈞院聲請本票裁定，而經
    鈞院以八十七年度票字第三九六號裁定並經確定在案，至被告戊○○所背書之前
    開支票，亦因屆期提示未獲兌現，經向鈞院聲請核發支付命令，嗣因被告戊○○
    提起異議而視為起訴，而前開給付票款之訴訟業經鈞院苗栗簡易庭以八十七年度
    苗簡字第五五一號及鈞院民事庭以八十七年度簡上字第七十二號判決被告戊○○
    及訴外人孫潛芳應連帶給付原告二百五十萬元而告確定，是被告目前僅返還三百
    五十萬元，尚欠五十一萬元及同額損害賠償之違約金四百零一萬元迄未償還，屢
    經催告，均不予置理，又系爭房地因債務人廖國文未依約繳納積欠苗栗縣大湖地
    區農會之借款本息，經該農會向鈞院聲請查封拍賣並經拍定在案。爰依兩造於八
    十三年二月二十三日所簽訂之土地及房屋買賣契約，請求被告應連帶給付四百五
    十二萬元，及自起訴狀繕本送達翌日起至清償日止，按週年利率百分之五計算之
    利息。
三、證據：提出土地預定買賣契約書、房屋預定買賣契約書、戶籍登記簿謄本、建物
    登記簿謄本、律師函、本院八十七年度拍字第一三四號民事裁定、本院八十七年
    度票字第三九六號民事裁定、本院八十七年度苗簡字第五五一號民事判決、本院
    八十七年度苗簡字第五五一號民事裁定、本院八十七年度簡上字第七十二號民事
    判決、本票、支票及退票理由單各一件、郵局存證信函三件、土地登記簿謄本四
    件（均影本）為證，及聲請調閱本院八十七年度苗簡字第五五一號及八十七年度
    簡上字第七十二號民事卷宗。
乙、被告戊○○方面：
一、聲明：求為判決駁回原告之訴及假執行之聲請。
二、陳述：
(一)被告戊○○前提供所有坐落苗栗縣大湖鄉○○段四三九地號土地，由被告丙○○
    興建房屋合建出售，嗣於八十三年二月二十三日，原告與被告丙○○簽訂土地及
    房屋買賣契約書購買系爭房地，關於土地部分之出賣人為被告戊○○，土地之價
    款為三百零一萬元，而建物部分之出賣人為被告丁○○，建物之價款則為一百二
    十九萬元，土地及建物價款合計共四百三十萬元，另因原告要求增建部分，額外
    加計八十一萬元，惟前揭洽議不動產買賣契約之過程均由被告丙○○處理，被告
    戊○○均不知情，嗣因被告丙○○告知被告戊○○稱原告已繳付七十三萬元之土
    地價款，其餘款項需辦理貸款，因系爭土地原所設定第一順位抵押權擔保二千六
    百萬元之債務亟需辦理轉貸，故被告丙○○先將建物移轉登記與被告戊○○，再
    由被告戊○○以廖國文之名義為債務人，為苗栗縣大湖地區農會設定第二順位抵
    押權，將所貸價金塗銷部分第一順位抵押權，嗣原告出面表示業將系爭房地價金
    全額支付與被告丙○○，要求被告立即將系爭房地之抵押權塗銷並辦理移轉登記
    ，經查證後發現原告並未將系爭房地價金清償完畢，而係以被告丙○○所積欠原
    告之二百萬元債務抵償系爭房地之價款，嗣因原告認被告涉有詐欺犯行，對其等
    提起詐欺之告訴，經台灣高等法院台中分院檢察署對被告予以不起訴處分確定在
    案。
(二)又兩造於八十七年四月十九日洽談和解事宜，雙方同意合意解除前所簽訂之土地
    及房屋買賣契約，並約定原告須將系爭房地移轉登記返還與被告，而被告為求息
    事寧人，亦同意返還原告五百萬元，被告並當場交付由被告丙○○所簽發面額各
    為一百萬元及一百五十萬元之本票共二紙，與由孫潛芳所簽發，被告戊○○背書
    ，面額二百五十萬元之支票乙紙與原告，詎因原告遲未將系爭房地移轉登記返還
    ，致系爭房地遭苗栗縣大湖地區農會拍賣，因兩造之前開不動產買賣契約業經合
    意解除，則原告再爰依業已解除之契約訴請被告返還價金，顯無理由。
丙、被告丙○○及丁○○方面：
一、聲明：求為判決駁回原告之訴。
二、陳述：
    兩造之前開不動產買賣契約業於八十七年四月十九日合意解除，原告同意將系爭
    房地移轉登記返還與被告，被告則須返還原告五百萬元，又因原告同意關於被告
    丁○○之債務全部由被告丙○○承擔，故由被告丙○○當場簽發面額各為一百萬
    元及一百五十萬元之本票共二紙，及由被告戊○○交付由孫潛芳所簽發，被告戊○○背書，面額二百五十萬元之支票乙紙與原告，詎因原告遲未將系爭房地移轉
    登記返還，致系爭房地遭苗栗縣大湖地區農會拍賣，因兩造之前開不動產買賣契
    約業經合意解除，則原告再爰依業已解除之契約訴請被告返還價金，顯無理由。
丁、本院依職權調閱台灣苗栗地方法院檢察署八十七年度偵續字第二十號偵查卷宗。
    理      由
一、本件原告主張：原告於八十三年二月二十三日與被告簽訂土地及房屋買賣契約，
    向被告購買系爭房地，雙方約定土地價款為三百零一萬元，房屋之價款為一百二
    十九萬元，總計四百三十萬元，原告為減輕系爭房地貸款利息之負擔，告知被告
    無庸辦理銀行貸款，並願以現金繳納前開房地價款，嗣於八十四年十二月底，原
    告已依約繳納共四百零一萬元之價款，迄經被告要求交付印章及身分證等文件以
    辦理系爭房地所有權移轉登記手續，詎於原告依約交付各該文件後，被告竟於八
    十五年五月四日將系爭房地以訴外人廖國文為債務人，為訴外人苗栗縣大湖地區
    農會設定最高限額三百三十六萬七千元之抵押權，並經地政機關辦理登記在案，
    嗣於同年月三十日，被告始將系爭房地移轉登記與原告，惟此已違反兩造土地買
    賣契約書第八條及房屋買賣契約書第十一條之約定而有違約情事，迭經原告以郵
    局存證信函及委請律師發函催告被告應將系爭房地之抵押權塗銷，並將系爭房地
    產權辦理清楚點交與原告，然被告先則虛與委蛇，繼而避不見面，意圖狡賴，迄
    於八十七年四月十九日，兩造合意解除前開之不動產買賣契約，被告同意返還原
    告前所給付之四百零一萬元買賣價金，並同意賠償四百零一萬元之損害賠償違約
    金，因被告丁○○之債務全由被告丙○○承擔，即由被告丙○○簽發面額一百萬
    元之本票交付與原告，另被告戊○○則交付由訴外人孫潛芳簽發，被告戊○○所
    背書，付款人為苗栗縣大湖地區農會信用部，發票日期為八十七年四月二十六日
    ，票面金額為二百五十萬元，票號ＴＨ0000000號之支票乙紙。前開被告
    丙○○所交付之一百萬元本票，因屆期提示未獲清償，經向本院聲請本票裁定，
    而經本院以八十七年度票字第三九六號裁定並經確定在案，至被告戊○○所背書
    之前開支票，亦因屆期提示未獲兌現，經向本院聲請核發支付命令，嗣因被告戊○○提出異議而視為起訴，而前開給付票款之訴訟亦經本院苗栗簡易庭以八十七
    年度苗簡字第五五一號及本院民事庭以八十七年度簡上字第七十二號判決被告戊○○及訴外人孫潛芳應連帶給付原告二百五十萬元而告確定，是被告目前僅返還
    三百五十萬元，尚欠五十一萬元及同額之損害賠償違約金四百零一萬元迄未償還
    ，屢經催告均未獲置理，又系爭房地因債務人廖國文未依約繳納積欠苗栗縣大湖
    地區農會之借款本息，經該農會向本院聲請查封拍賣並經拍定在案。爰依兩造於
    八十三年二月二十三日所簽訂之土地及房屋買賣契約，請求被告應連帶給付四百
    五十二萬元並法定遲延利息。
二、被告則以：兩造之前開土地及房屋買賣契約業於八十七年四月十九日合意解除，
    雙方約定原告須將系爭房地移轉登記返還與被告，而被告則須返還原告五百萬元
    ，又因原告同意關於被告丁○○之債務全部由被告丙○○承擔，故由被告丙○○
    當場簽發面額各為一百萬元及一百五十萬元之本票共二紙與原告，而被告戊○○
    則交付由孫潛芳所簽發，被告戊○○背書，面額二百五十萬元之支票乙紙與原告
    ，詎因原告遲未將系爭房地移轉登記返還，致系爭房地已遭苗栗縣大湖地區農會
    查封拍賣並經拍定在案，因兩造之前開不動產買賣契約業經合意解除，則原告再
    爰依業已解除之契約訴請被告返還價金，顯無理由等語，資為抗辯。
三、按契約經解除，溯及訂約時失其效力，與自始未訂契約同，最高法院著有二十三
    年上字第三九六八號判例足資參照；次按契約解除時，除法律另有規定或契約另
    有訂定外，當事人雙方互負回復原狀之義務，民法第二百五十九條定有明文；又
    契約之解除，出於雙方當事人之合意時，無論有無可歸責於一方之事由，除經約
    定依民法關於契約解除之規定外，並不當然適用民法第二百五十九條之規定，最
    高法院著有五十九年台上字第四二九七號判例可資參照。經查，原告自認兩造於
    八十三年二月二十三日所簽訂之土地及房屋買賣契約書，業經雙方於八十七年四
    月十九日合意解除，而被告亦同陳兩造前所簽訂之土地及房屋買賣契約，業於八
    十七年四月十九日經雙方合意解除而歸於消滅等語（均見本院歷次言詞辯論筆錄
    ），準此，堪認兩造前所簽訂之土地及房屋買賣契約業經雙方合意解除，而溯及
    既往歸於消滅，揆諸首揭說明，自與自始未訂契約同。第查，至於前開不動產買
    賣契約解除後，雙方另以契約約定各所互負之義務，本件原告主張兩造約定由買
    受人之原告將系爭房地移轉登記返還與被告，而出賣人之被告則須償還原告前所
    交付之四百零一萬元價金並同意賠償四百零一萬元之違約金，惟被告則辯稱雙方
    係約定由買受人之原告將系爭房地移轉登記返還與被告，而出賣人之被告則須返
    還原告五百萬元等語。姑不論兩造就出賣人之被告於前開不動產買賣契約解除後
    所負之義務，究係約定除返還四百零一萬元價金外，另須賠償四百零一萬元之違
    約金，抑或僅約定須返還五百萬元價款，惟兩造之系爭土地及房屋買賣契約確經
    合意解除而歸於消滅等情，堪以認定。從而，原告爰依業經解除之土地及房屋買
    賣契約之約定，訴請被告應連帶給付四百五十二萬元並法定遲延利息，即屬於法
    無據，所訴無從准許，應予駁回，至原告之訴既經駁回，則其假執行之聲請亦因
    失所附麗，併予駁回之。
四、因本案事證已臻明確，兩造其餘主張陳述及所提之證據，經審酌與本院前揭判決
    不生影響，無一一論述之必要，附此敘明。
據上論結，本件原告之訴為無理由，並依民事訴訟法第七十八條，判決如主文。
中      華      民      國    九十      年      三      月    二十七    日
                                  臺灣苗栗地方法院民事庭
~B法      官  高  敏  俐
右為正本係照原本作成。
如對本判決上訴，須於判決送達後廿日內向本院提出上訴狀。
~B法院書記官  陳  蕙  楠
中      華      民      國    九十      年      三      月    二十七    日


司法院資訊處製作；財團法人民間司法改革基金會備份。
